【裁判字號】    92,抗,807
【裁判日期】    921021
【裁判案由】    聲請發還扣押物
【裁判全文】
臺灣高等法院臺中分院刑事裁定          民國九十二年度抗字第八○七號
    抗  告  人
    即聲 請 人
    即被 害 人  甲○○
右抗告人因被告符興隆等常業詐欺等聲請發還扣押物案件，不服臺灣臺中地方法院中
華民國九十二年九月十六日第一審裁定（民國九十年度重訴字第五四四號，起訴案號
：臺灣臺中地方法院檢察署民國八十九年度偵字第二二一二號、第七一六四號），提
起抗告，本院裁定如左：
    主      文
抗告駁回。
    理      由
一、本件抗告人即聲請人甲○○（以下稱聲請人）於原審法院聲請意旨略稱：聲請人
    前曾受被告符興隆等常業詐欺，自民國（下同）八十九年一月四日起陸續匯款達
    新台幣（下同）八百三十二萬五千元，而認係本案扣押所得之部分贓款四百五十
    萬元、黃金及王素月於彰化商業銀行台中分行租用之保險箱（F265號）內之財物
    ，因認無留存必要，請求發還予聲請人等情。
二、經查：本案雖有扣得部分贓款及黃金等物，惟依卷內資料得悉因被告等常業詐欺
    犯行而受騙之被害人多達一○六人，被告等為警查獲時所扣得之贓款及黃金，無
    從區隔究係何特定被害人所匯寄之款項，自難予以逕為發還之裁定，聲請人自應
    另循依民事訴訟相關規定救濟，聲請發還扣押物，無由准許，應予駁回。經核尚
    無不當。
三、抗告意旨以：按「扣押物若無留存之必要者，不待案件終結，應以法院之裁定或
    檢察官命令發還之；其係贓物而無第三人主張權利者，應發還被害人。」刑事訴
    訟法第一百四十二條第一項定有明文。亦即扣押物係贓物而無第三人主張權利者
    ，應發還被害人。茲因聲請人遭本案被告等騙取之財物高達八百三十二萬五千元
    ，乃被害人畢生之積蓄，前向原審法院聲請發還扣押物，惟原審竟以「依卷內資
    料得悉因被告等常業詐欺犯行而受騙之被害人多達一○六人，被告等為警查獲時
    所扣得之贓款及黃金，無從區隔究係何特定被害人所匯寄之款項，自難予以逕為
    發還之裁定：：：。」駁回聲請人之聲請；然依刑事訴訟法第一百四十二條第一
    項及最高法院九十年台抗字第一二號判決「原審對於：：：聲請發還之扣押物，
    是否尚有留存之必要：：：未加以調查、說明，資以為發還與否之依據，而竟以
    該等扣押物權利誰屬等情況，尚待相關當事人處理解決，為不應准許發還之理由
    ，難謂有據。」，皆揭示「扣押物係贓物而無第三人主張權利者，應發還被害人
    」，則原審所為裁定顯非合法，為此依刑事訴訟法第四百零三條第一項、第四百
    零六條於抗告期間內，提出抗告，狀請將原裁定撤銷，更為合法之裁定等語。
四、本院按扣押物若無留存之必要者，不待案件終結，應以法院之裁定發還之；其係
    贓物而無第三人主張權利者，應發還被害人，刑事訴訟法第一百四十二條第一項
    ，固定有明文。經查，本案扣押物部分贓款及黃金等物品，依原審法院九十年度
    重訴字第五四四號被告符興隆等常業詐欺等案件卷宗內，被詐欺受騙之被害人多
    達一百零六人。且聲請人係於警訊供稱我因刮刮樂彩券被騙八百三十二萬五千元
    等語（見臺灣臺中地方法院檢察署八十九年度偵字第二二一二號卷第四六六頁）
    ，是否屬實，仍應調查審認。本案扣押所得之部分贓款四百五十萬元（共四十五
    捆）黃金及王素月於彰化商業銀行台中分行租用之保險箱（Ｆ二六五號）內之財
    物（見臺灣臺中地方法院檢察署八十九年度偵字第二二一二號卷第三二八頁、第
    三二九頁至第三三七頁搜索扣押證明筆錄）。現尚有留存之必要，而由原審法院
    就受騙被害人一百零六人提出對於扣押物具有所有權之證明文件，加以調查，以
    憑發還。聲請人聲請將前揭扣押物品均發還聲請人，難謂適當，應認非有理由，
    予以駁回。
五、據上論結：應依刑事訴訟法第四百十二條，裁定如主文。
中      華      民      國    九十二     年      十      月   二十一    日
                                   臺灣高等法院臺中分院刑事第一庭
                                         審判長法  官  陳  紀  綱
                                               法  官  陳  登  源
                                               法  官  方  艤  駐
右正本證明與原本無異。
如不服本裁定，應於裁定送達後五日內向本院提出再抗告狀。
                                               書記官  江  玉  萍
中      華      民      國    九十二     年      十      月   二十三    日
                                                                        Ａ


司法院資訊處製作；財團法人民間司法改革基金會備份。
